【裁判字號】    91,上訴,1881
【裁判日期】    920506
【裁判案由】    誣告
【裁判全文】
臺灣高等法院臺中分院刑事判決                  九十一年度上訴字第一八八一號
    上  訴  人  臺灣彰化地方法院檢察署檢察官
    被      告  乙○○
右上訴人因被告誣告案件，不服臺灣彰化地方法院九十一年度訴字第三七四號中華民
國九十一年九月二十日第一審判決（起訴案號：臺灣彰化地方法院檢察署九十一年度
偵字第三二七號），提起上訴，本院判決如左：
      主  文
上訴駁回。
      理  由
一、公訴意旨略以：被告乙○○於民國九十年六月三十日下午某時許，因以其兄「賈
    廣宇」（起訴書誤載為其弟）之名義在彰化縣員林鎮綜合市場二樓之「快樂頌遊
    藝場」消費，而賈廣宇當時涉犯搶奪案件，故為彰化縣警察局田中分局現職警員
    丙○○、甲○○帶回田中分局詢問。被告乙○○明知其於當日十八時至二十時許
    在該分局內接受詢問期間，並未遭丙○○、甲○○聯手毆打，竟於九十年八月八
    日向臺灣彰化地方法院檢察署內勤檢察官誣告丙○○、甲○○涉嫌傷害、恐嚇，
    即訴稱：其在接受詢問時，丙○○曾先以手毆打其左耳（被告乙○○原於九十年
    八月八日提告訴時，固稱其左眼為警景輝毆打，然其所提出之診斷書上係載左耳
    受傷，依當日之偵訊筆錄所載，其後亦係指稱左耳被毆打，是此應屬口誤），致
    該處當場流血，而左耳內亦感覺有血水、聽覺暫時喪失，又再出拳毆打告訴人之
    左小腦處，甲○○接著再用腳踹其腹部，使其當場倒地，並出言恐嚇其勿四處張
    揚，要求其承認有於九十年六月二十六日八時許搶奪張袁求之財物云云。該案經
    該署檢察官以九十年偵字第八二六四號為不起訴處分確定，因認被告乙○○涉犯
    誣告罪嫌云云。
二、原審審理結果認：本件實因員警辦案執法已有錯誤在先，則其等事後為被告指控
    有刑求之情形，實值高度之懷疑，雖未有積極證據足以證明被告前之指控為真，
    然被告乙○○至少係因被誤認，且又在意志非完全自由之情形下，同意配合辦案
    而接受訊問，難謂其自由未有遭受侵害，是其於事後出面指控丙○○、甲○○二
    人，非無正當理由，自不能認其有誣告丙○○、甲○○二人之故意，乃判決被告
    乙○○無罪。
三、檢察官上訴意旨略以：（一）被告乙○○前於該署九十年度偵字第八二六四號案
    中所指訴遭該案被告共同傷害一節，經本署及臺灣彰化地方法院於偵審中詳查結
    果，除無一證據能證明其曾遭甲○○、丙○○共同受傷害外，由被告於九十年六
    月三十日十八時三十分許到同日二十時二十分許，在彰化縣警察局田中分局接受
    詢問期間所拍攝之錄影帶觀之，被告之反應全無異常，違反常情。（二）被告乙○○對於為何在九十年六月三十日遭受毆打，竟遲至同年七月二日始行就醫，復
    遲至同年八月八日始向本署提出告訴，均無法為合理之解釋，在在均顯示本件被
    告上開指控應非真實。（三）證人丁○○於當日警詢筆錄中確實記載曾向員警表
    示被告乙○○係賈廣宇等語，而被告乙○○與賈廣宇又具有兄弟關係，是員警在
    得被告之同意下，請其協助查明案情，尚難遽認有何不合理之處。是本件原審判
    決，認事用法既有違誤，爰請求將原判決撤銷，更為適當之判決。
四、按犯罪事實應依證據認定之，無證據不得推定其犯罪事實，又不能證明被告犯罪
    者，應諭知無罪之判決，刑事訴訟法第一百五十四條、第三百零一條第一項分別
    定有明文。又認定不利於被告之事實，須依積極證據，苟積極證據不足為不利於
    被告事實之認定時，即應為有利於被告之認定，更不必有何有利之證據（參最高
    法院三十年上字第八一六號判例）；又誣告罪之成立，以犯人明知所訴虛偽為構
    成要件，若誤認有此事實，或以為有此嫌疑，自不得遽指為誣告；所訴之事實未
    能積極的證明為虛偽，則衹能以證據不充分之故，為被誣告人未予判罪之原因，
    自不能據以推定告訴人所訴為誣告；誣告罪之成立，須其申告內容完全出於憑空
    捏造，若所告尚非全然無因，衹因缺乏積極證明致被誣告人不受訴追處罰者尚難
    遽以誣告論罪；誣告罪之成立，以意圖他人受刑事處分虛構事實而向該管公務員
    申告為其要件，故其所訴事實，雖不能證明係屬實在，而在積極方面尚無證據證
    明其確係故意虛構者，仍不能遽以誣告罪論處，且須以告訴人所訴被訴人之事實
    必須完全出於虛構為要件，若有出於誤會或懷疑有此事實而為申告，以致不能證
    明其所訴之事實為真實，縱被訴人不負刑責，而告訴人本缺乏誣告之故意，亦難
    成立誣告罪名（參最高法院分別著有二十年上字第七一七號、二十年上字第三０
    七號、四十三年台上字第二五一號、四十六年度台上字第九二七號及四十四年度
    台上字第八九二號判例）。
五、本件公訴人認被告乙○○涉有前述誣告罪嫌，無非係以被告乙○○在接受偵訊之
    影錄帶中，並無痛苦之表情，也無異常之反應，又未表示要就醫，且其獲釋後，
    並未立即前去就醫，致與其所述遭警刑求致受傷嚴重等情形顯有出入等詞，而認
    丙○○、甲○○二人並未刑求被告乙○○，為其主要之論據。然訊據被告乙○○
    堅決否認有誣告丙○○、甲○○之犯行，辯稱：當天在「快樂頌遊藝場」，伊即
    向警方表示伊為「乙○○」，並非「賈廣宇」，並有拿身分證件給警方觀看，然
    其等仍不相信，仍把伊當成伊兄賈廣宇，強行將其帶回警局，且硬要伊把賈廣宇
    所涉之強奪案扛起來，故在田中分局三組的辦公室毆打伊，後因其等發現抓錯人
    ，始改叫伊配合辦案，伊係真的遭到刑求，並未誣告丙○○、甲○○二人等語。
六、經查：
  （一）本件係因被告乙○○（以下簡稱被告）之兄賈廣宇涉嫌搶奪案件，警方據報
        賈廣宇在上開遊藝場內，警員丙○○、甲○○二人乃於九十年六月三十日下
        午五時許，前往前述電動遊藝場內查緝賈廣宇，適被告在該遊藝場內，經警
        盤查其身分時，被告當時確有提示自己之身分證件予警員丙○○、甲○○二
        人察看，並向其等明確表示其確為「乙○○」本人，而非其兄「賈廣宇」，
        然警員丙○○、甲○○二人，卻仍不相信被告所提出之身分證件證明與說明
        ，而遭警員丙○○、甲○○二人帶回彰化縣警察局田中分局（下簡稱田中分
        局）調查等情，除據被告一再陳明外，並經證人丁○○於原審審理及本院調
        查時到庭證稱：有二個便衣（指丙○○、甲○○）刑警來臨檢˙˙後來警察
        走到被告身旁說要看被告之身分證，被告有提示身分證給警察看，之後警察
        就把被告帶走等語（見原審卷第一二八頁、本院卷九十二年一月二十日調查
        訊問筆錄），並據證人丙○○、甲○○二人於原審審理時、本院調查時到庭
        證述：一開始乙○○就否認他是賈廣宇，並拿出證件表明他是乙○○，不是
        賈廣宇等詞（見原審卷第十八頁、本院卷九十二年三月三十一日調查訊問筆
        錄）。又被告約於當日下午六時許，經警員丙○○、甲○○二人帶回田中分
        局後，約自當日下午六時三十六分許，開始由警員甲○○製作筆錄，並由警
        員丙○○負責錄影，而於製作第一次筆錄之初，「警方仍一再認定被告即為
        賈廣宇，而不相信其為乙○○，且中間一再強調在遊藝場時店員便指認其為
        賈廣宇，店員應該不會隨便指認，所以繼續留其於警局訊問，又說縱使其為
        乙○○，其也有可能冒用其兄賈廣宇之名義犯案，所以他必須留下來接受調
        查，看是否有犯案之可能，被告則一再向警方表明其確為乙○○，而非賈廣
        宇，是店員將其名字唸錯了，因為一般人很容易將「宙」字誤認為「宇」字
        ˙˙又警方一開始要讓乙○○做的是強盜筆錄而非一般調查筆錄，乙○○對
        此並不接受，因其認為其並未犯案為何要做強盜筆錄，而於警員宣讀其權利
        之後，其便說若是非作強盜筆錄，其便要行使其緘默權（約下午６：４４：
        ５５左右），從錄影帶中可看出警員之表情不悅，隨後在下午６：４５：１
        ４說要改作一般筆錄，並於４６分時將先前所作強盜筆錄撕掉。」等情，業
        據本院調閱並勘驗該偵訊錄影帶內容屬實，並製有勘驗筆錄在卷足憑（見本
        院卷九十二年二月十三日勘驗筆錄）。依上可知，本案起因於警員丙○○、
        甲○○二人在未盡詳查被告身分下，誤以為被告即其兄且涉犯搶奪案件之賈
        廣宇，而將被告帶回田中分局訊問，則被告當時是否確在意志完全自由之情
        況下，同意警方配合辦案而接受訊問？乃不無疑義。
  （二）又被告於接受調查訊問時頻頻以手揉眼睛及耳朵，而於當日下午７：０９結
        束初步訊問，並於下午７：２１警員說被告哥哥的嫌疑很大，日後找到你哥
        還需要你的配合，被告此時說：「我日後回來會不會像剛剛那樣子」˙˙下
        午７：２７：３０左右，第一階段訊問結束，乙○○仍未在筆錄上簽名˙˙
        被告接受被害人之指認，證明其非賈廣宇之後，下午８點０９分至８點２５
        分左右進行第二次調查筆錄，此時被告仍不時揉眼睛及摀著耳朵等情，亦據
        本院勘驗上開偵訊錄影帶無誤，並製有前揭勘驗筆錄在卷可憑，觀諸被告接
        受偵訊時，其自始之態度即甚不自然，且不時以手揉眼睛及耳朵，並問員警
        「日後回來會不會像剛剛那樣子」，其反應顯有異常；又被告其後曾於九十
        年七月二日前往彰化縣員林鎮伍倫綜合醫院就診，其就診結果「左耳傷勢係
        屬新傷，傷口不是完整性，為不規則狀且帶有一點血絲」，亦有該院九十一
        年一月三十一日員倫字第九一○○五二號函在卷足憑（見本案偵查卷第十七
        頁）；另參以證人即被告之母親蕭貴枝於偵查中證稱：九十年六月三十日伊
        在醫院打針，等不到被告，伊就自行回家，後來他（指被告）回來後，他說
        被分局人員打，左耳受傷內出血，當天並沒有就醫，因醫院下班了等語，證
        人即被告之阿姨蕭貴美於偵查中亦證稱：伊弟婦打電話給伊，說被告被警察
        打，伊就回來看他等詞（以上證詞均見本案偵查卷第十二頁）。是上情雖尚
        不足以做為被告遭受刑求、恐嚇之直接證據證明，然亦難謂被告前之指控並
        非全無可能。
  （三）被告原係指控其左耳、頭部及腹部遭警毆打，該等部位之傷害，均屬內傷，
        從外觀上難以看出，則從錄影帶中未看到被告有外傷或證人張袁求、丁○○
        到警局指認被告時未看到被告有外傷，亦未與常理相違，自難遽以錄影帶中
        看不出被告有受傷或證人未看到被告有受傷而排除被告遭人毆打之可能；再
        被告於原審審理及本院調查、審理時雖一再堅稱：係在田中分局刑事組辦公
        室被警毆打，且稱有當時另有二名嫌犯被拷在旁邊有看到伊被警毆打之過程
        等語，然經原審向田中分局調取當日之工作紀錄簿、值日記錄簿、另向台灣
        彰化地方法院檢察署調查當日之新收押被告登記簿（見原審卷第一○二至一
        ○六頁）比對後發現，當日田中分局只有一名人犯謝丁科被移送，而由原審
        傳訊謝丁科後，其否認有看過被告，被告亦否認謝丁科為其所指之人（見原
        審卷第九○至九十二頁、第一一二至一一四頁），是被告此之舉證固有所出
        入，然衡情一般人突被帶去警局接受訊問時，其心情必然陷於緊張而混亂，
        固在此心境下，記憶及判斷力難免會有誤失，自不能以其無法舉證有目擊證
        人證明其被毆打之指控，即逕為不利於被告之認定。
  （四）另如上所述，被告約係於九十年六月三十日晚八時二十五分許結束接受警方
        調查訊問，其後並由丙○○等人將之載回原來上開遊藝場，並於當日晚九點
        多到達，始讓被告下車離去等情，亦據證人丙○○、甲○○二人於本院上開
        調查訊問時證述在卷；另九十年六月三十日係星期六、九十年七月一日係星
        期日，而伍倫綜合醫院上開二日之看診時間，星期六係下午二點至五點半，
        晚上六點至九點半，星期日為上午八點半至十二點，二日均無專科醫生看診
        （包含耳鼻喉科），而係由值班醫師輪班看診等情，亦有原審法院刑事庭電
        話洽辦公務電話紀錄單在卷足稽（見原審卷第六十二頁），則被告所辯：其
        之所以未立即於九十年六月三十日當日晚前往伍倫綜合醫院，係因該醫院已
        快關門，且當日與翌日並無耳鼻喉科專科醫師看診，始於星期一即九十年七
        月二日前往該醫院就醫看診等語，自難認有何與常情相違之處。另被告於九
        十年六月三十日事發後，雖未立即提出告訴，延至同年八月八日始提出告訴
        ，然此或因被告並未具備專業法律素養，或有其他因素之考量，且何時向偵
        查機關提起犯罪之告訴，核屬其個人權利之行使，更何況此與被告是否涉有
        本件誣告罪嫌，並無絕對必然關係，亦尚難據此遽為不利於被告之推斷。再
        證人丙○○、甲○○與被告係處於對立之當事人，則其等於本案前後所證述
        ：其等確未對被告加以刑求或恐嚇等詞，自亦難逕信，逕採為不利於被告之
        認定。
  （五）綜上，公訴人雖於另案以欠缺直接證據證明被告前之指控為真，而將警員丙○○、甲○○二人予以不起訴處分在案，業經本院調閱另案台灣彰化地方法
        院檢察署九十年度偵字第八二六四號偵查卷宗查核無誤，然本件實因員警丙○○、甲○○二人辦案未詳查被告之身分而啟，致被告遭受誤認其即為伊兄
        「賈廣宇」本人，並被偵訊長達約二小時，始遭釋放，則上開警員執法已有
        不當在先，則其等事後遭被告指控有刑求之情形，並有上開事證可證，基於
        法治國保障人民人身自由之基本精神，實值高度之懷疑。是另案雖未有積極
        證據足以證明被告前之指控為真，然被告顯係因被誤認，且又在意志非完全
        自由之情形下，同意配合辦案而接受訊問，則其事後出面指控丙○○、甲○○二人，顯非全然無據。故揆諸上開五之判例意旨說明，被告另案所訴事實
        ，雖不能證明係屬實在，然在積極方面亦尚無證據證明其確係故意虛構，自
        仍不能繩以被告誣告罪責。此外，復查無其他積極事證足以認定被告有何公
        訴人所指誣告之事實，被告被訴誣告犯行，應屬不能證明。原審以不能證明
        被告犯罪，而依刑事訴訟法第三百零一條第一項規定，諭知其無罪之判決，
        經核並無不合，檢察官上訴意旨仍執上詞，認應就被告予以論罪科刑，而指
        摘原判決不當，經查亦無理由，應予駁回。
七、據上論斷，應依刑事訴訟法第三百六十八條判決如主文。
本案經檢察官戊○○到庭執行職務。
中      華      民      國      九十二      年     五     月     六     日
                                   臺灣高等法院臺中分院刑事第八庭
                                         審判長法  官  羅  得  村
                                               法  官  劉  榮  服
                                               法  官  黃  文  進
右正本證明與原本無異。
本件檢察官得上訴，被告不得上訴。
如不服本判決應於收受送達後十日內向本院提出上訴書狀，其未敘述上訴之理由者並
得於提起上訴後十日內向本院補提理由書（均須按他造當事人之人數附繕本）。
                                               書記官  許  麗  花
中      華      民      國    九十二     年      五       月     七     日
                                                                        Ｆ


司法院資訊處製作；財團法人民間司法改革基金會備份。
